【裁判字號】    88,上易,2407
【裁判日期】    890112
【裁判案由】    竊佔
【裁判全文】
臺灣高等法院臺中分院刑事判決              八十八年度上易字第二四七號
    上  訴  人
    即  被  告  丙○○
    選任辯護人  周敬恒
右上訴人，因被告竊佔案件，不服臺灣苗栗地方法院八十七年度易字第一０五九號，
中華民國八十八年五月二十一日第一審判決（聲請簡易判決處刑案號：臺灣苗栗地方
法院檢察署八十七年度偵字第二一八四號），提起上訴，本院判決如左：
    主      文
原判決關於丙○○部分撤銷。
丙○○無罪。
    理      由
一、公訴意旨略以：被告丙○○及乙○○係父子關係，二人感情近來不睦，丙○○竟
    基於意圖不法之利益，於八十六年間，在未獲乙○○之同意下，竊佔其所有之坐
    落苗栗縣通霄鎮圳頭大字第四二地號等八筆土地，種植芭樂等農作物，經乙○○
    訴由苗栗縣警察局通霄分局偵辦，因認被告涉有刑法第三百二十條第二項竊佔罪
    嫌云云。
二、按犯罪事實應依證據認定之，無證據不得推定其犯罪事實，為刑事訴訟法第一百
    五十四條所明定。次按認定犯罪事實應依證據，為刑事訴訟法所明定，故被告否
    認犯罪事實所持之辯解，縱屬不能成立，仍非有積極證據足以證明其犯罪行為，
    不能遽為有罪之認定。又刑法第三百二十條第二項之竊佔罪為即成犯，於其竊佔
    行為完成時犯罪即成立，以後之繼續竊佔乃狀態之繼續，而非行為之繼續（參照
    最高法院三十年上字第一八三一號、六十六年台上字第三一一八號判例意旨）。
    上開公訴意旨，無非以告訴人乙○○之指訴，證人湯陳美妹、吳錦榮之證稱，及
    土地所有權狀等資為論據。
三、訊據上訴人即被告（下稱被告）丙○○，固坦承有於上開土地耕作之情事，惟堅
    決否認有竊佔之犯行，並辯稱該系爭四二、四二之一、四二之二、四二之三、四
    五、四五之一、四六地號七筆土地，及七０三之二地號土地，均係六十五年分鬮
    時，告訴人分給被告使用，但因告訴人欲將該分得部分給伊之弟弟，伊不同意，
    因而埋下怨因，迄今未辦理過戶，伊所應過戶於兄弟之土地均已辦理完成，且該
    等土地一直在被告占有使用，至今已二十多年，告訴人所稱其於八十六年間欲收
    回土地，並無證據證明，且與法有違，被告所為應非竊佔云云。本院經查：
(一)被告丙○○係告訴人乙○○親生之第四子，乙○○共育有六子，而於六十五年間
    ，將其所有之農地均分為六部分，以抽籤方式，六兄弟各得一部分，除丙○○抽
    得部分外，餘五兄弟抽得者均已贈與移轉登記完畢，丙○○部分迄未移轉所有權
    ，惟自六十五年分鬮後至八十六年七月三日止，乙○○仍容許丙○○於乙○○所
    有之苗栗縣通霄鎮○○段地號四二、四二之一、四二之二、四二之三、四五、四
    五之一、四六等七筆土地上耕作、收成之事實，業據告訴人乙○○於偵審中指訴
    歷歷，並有土地權狀、分鬮書在卷可稽，亦為被告所是認，自堪信為實在。茲首
    應審究者，為告訴人乙○○，於八十六年七月間因認遭被告毆傷而表明欲收回該
    土地時，是否屬實。又能否因而認被告已終止占有而點交返還告訴人。茲查告訴
    人於偵查中指稱「本來我有同意給他耕作，但後來他虐待我並打我，從去年他打
    我後，我就不再答應他種東西，後來他趁我去住院時，又偷偷在我土地上耕作」
    等語，證人即告訴人之妻湯陳美妹亦於同日證稱「我只知道丙○○如果要在那土
    地上種植東西，乙○○就不肯他種」云云，證人即警員吳錦榮於偵查中復證稱「
    乙○○說土地是他的，不讓丙○○之車停在那裡」云云（參見偵查卷二七頁、二
    八頁、三七頁），佐以偵查卷三四頁所附乙○○之診斷書日期為八十六年七月四
    日及乙○○於原審及本院調查時，仍指稱歷歷等情，堪認告訴人確有因受被告毆
    傷而表明欲收回土地，不讓被告使用之情事非虛，是被告辯稱伊未毆傷告訴人，
    且告訴人未言明欲收回土地云云，巳難採信。
(二)按贈與物未交付前，贈與人得撤銷其贈與，其一部已交付者，得就其未交付之部
    分撤銷之。前項規定，於立有字據之贈與或為履行道德上之義務而為贈與者，不
    適用之，為民法第四百零八條第一項、第二項所明定。又受贈人對於贈與人或其
    最近親屬，有故意侵害之行為，依刑法有處罰明文者等情事時，贈與人得撤銷其
    贈與，亦為同法第四百十六條所規定。依上所述，被告已依分鬮書而取得系爭七
    筆土地之占有，告訴人自不得依民法第四百零八條之規定撤銷贈與甚明。雖告訴
    人主張可依同法第四百十六條規定撤銷贈與，惟依民法規定，撤銷贈與時，僅得
    依同法第四百十九條第二項規定：贈與人得依關於不當得利之規定，請求返還贈
    與物而已。非謂一經撤銷後，占有人即當然成為無權占有之狀態。茲依被告於警
    訊中告訴其父毀損行為時，供稱「我今天載芭樂至通霄鎮圳頭里二鄰十三號前距
    離車子一百公尺左右種芭樂苗」云云（參見偵卷第三頁），已可見該土地仍係被
    告占用中，又被告於原審八十七年九月十日供稱「這十三筆還沒有過戶，從六十
    五年分給我到現在，我一直在耕作，我父親沒有收回」云云，被告再於原審八十
    八年四月二十三日供稱「我現在還在種植，我分得的共有十三筆」、「土地如還
    他，以後我無法比照其他兄弟奉養他」，及告訴人同日所供「不要讓被告耕作，
    從今天開始要收回」云云，可見被告並無終止占有之意，亦無放棄占有之事實，
    則告訴人縱得依民法第四百十六條規定撤銷贈與，未經解除被告之占有或經法定
    機關點交系爭土地於告訴人以前，被告之占有自難認係另一犯意之占有甚明。
(三)又乙○○所有，同地段地號七○三之二土地是否在分鬮範圍內之情事，被告及告
    訴人有不同之陳述，原審囑託苗栗縣通霄地政事務所測量之結果，被告及告訴人
    亦有不同之陳稱，原審傳喚被告之兄弟湯玉印等人出庭作證，依證人湯玉印先後
    所供「分產的時候沒有包括七０三─二之土地」、「該土地是從七０三之一分割
    出來，七十年以前沒有人耕種，七十年以後丙○○自己開路使用，並沒有經過大
    家同意」云云，證人湯阿達所供「該土地是被告在使用，沒有分給他這塊地，他
    擅自使用‧‧‧不知何時他在使用」，證人湯金和所供「該土地分給誰要看分鬮
    書，這塊地誰在使用我並不清楚」，證人湯炳輝所供「當時不知道被告分到的地
    ，現在才知道，該七０三之二是分給我的三哥在使用」，固難認土地係分給被告
    ，但該等證人均供稱分產時並未明確指界且未測量，則其等之證詞，是否堪採，
    亦非無疑。況依證人丁○○於本院八十八年十二月二日，在被告、告訴人、證人
    湯玉印均在場時，依原審之測量圖，該證人證稱該七０三之二地號土地應在被告
    分產範圍內，可見被告辯稱該土地係在其分產範圍內，並非不可採信。縱使該土
    地非在被告分產範圍內，但依上開證人之證詞，及被告於原審多次所供內容，堪
    認該土地仍係在被告於六十五年分鬮後之不久，一併占有使用中，該土地且緊鄰
    被告分得之土地旁，亦難認被告有竊佔之犯意，是被告辯稱伊未竊佔系爭土地云
    云，尚堪採信。
(四)告訴人乙○○於本院調查時雖指稱被告分鬮時不要土地，因而把分鬮書交還其云
    云，並據其提出分鬮書為憑，但被告辯稱該分鬮書係經上訴人之舅舅陳榮錫從與
    告訴人交涉過戶中，遭告訴人強取未還云云，茲依被告既已依約將同段七五四地
    號等土地過戶於湯玉印，並於與告訴人多年涉訟中，仍不放棄系爭土地之耕作等
    情，堪認被告雖未執有該分鬮書，仍難遽認伊有放棄該等土地受贈與之情事。又
    告訴人於原審八十七年九月十日所具補充告訴理由狀，陳稱依湯玉印之供詞，可
    認被告放棄該土地而由其所自行耕作云云，但依前所述，湯玉印之證詞，不能佐
    證告訴人之供詞，亦難依此認定被告有終止占有之意甚明。綜上所述，被告辯稱
    系爭土地八筆，均由伊自六十五年分鬮後占有使用中云云，要堪採信。則揆諸上
    開說明，縱告訴人欲收回自用，在未取得點交占有或解除被告之占有時，被告之
    占有使用，均係狀態之繼續，並非被告另有新之竊佔行為，核與竊佔罪之要件，
    明顯不符。
四、原審依告訴人已於八十六年間向被告當場表明要收回土地，不再讓被告耕作，被
    告竟於同年九月間趁告訴人住院期間私自再竊佔使用，而認被告成立竊佔罪，固
    非無見。惟查，竊佔罪係即成犯，已如上述，原審並未認定被告已終止占有，或
    告訴人已由點交而取得重新占有，則告訴人上開撤銷贈與之意思表示縱使生效，
    亦僅係告訴人能否請求被告返還贈與物之民事問題，尚非可遽論被告於斯時即係
    竊佔之不法犯行，是被告以上開理由，提起本件上訴，指摘原判決為不當，自為
    有理由，應由本院將原判決就此部分撤銷，並依法諭知被告丙○○無罪。至被告
    所涉原審八十七年訴字第三六五號傷害乙○○之案件，能否執為告訴人撤銷贈與
    之要件，被告於本件案件中有無虐待告訴人，告訴人得否構成得撤銷贈與之要件
    ，均與上開認定無涉，一併附此敘明。
據上論結，應依刑事訴訟法第三百六十九條第一項前段、第三百六十四條、第三百零
一條第一項前段，判決如主文。
本案經檢察官甲○○到庭執行職務
中      華      民      國    八十九    年      一      月    十二      日
                                  臺灣高等法院臺中分院刑事第二庭
                                        審判長法  官  陳  紀  綱
                                              法  官  陳  世  雄
                                              法  官  蔡  聰  明
右正本證明與原本無異。
不得上訴。
                                              書記官    瑞  芳
中      華      民      國    八十九     年      一       月    十三    日
                                                                        Ｈ


司法院資訊處製作；財團法人民間司法改革基金會備份。
